臺灣高雄地方法院民事判決　　　　　　　 96年度訴字第452號
原　　　告　　陽信商業銀行股份有限公司
法定代理人　　乙○○
訴訟代理人　　丙○○
被　　　告　　丁○○○
兼訴訟代理人　己○○
被　　　告　　戊○○
上　一　人
訴訟代理人　　甲○○
當事人間清償借款事件，本院於民國96年4 月9 日言詞辯論終結
，判決如下：
    主  文
被告應連帶給付原告新台幣肆佰捌拾玖萬零壹佰柒拾參元，及如
附表所載之利息暨違約金。
訴訟費用由被告連帶負擔。
    事實及理由
一、程序方面：
  (一)按訴狀送達後，原告不得將原訴變更或追加他訴，但擴張或
    減縮應受判決事項之聲明者，不在此限，民事訴訟法第255
    條第1 項第3 款定有明文。原告起訴時關於附表編號1 部分
    之借款，係請求自民國94年6 月25日起至清償日止，按年息
    7.45％計算之利息，及自94年7 月26日起算之違約金，嗣於
    本院言詞辯論中減縮利息及違約金之起算日為94年9 月30日
    ，並將利率變更為9.05％計算，核屬減縮或擴張應受判決事
    項之聲明，依前揭規定，核無不合，應予准許。
  (二)又原保證責任高雄縣旗山信用合作社，於87年5 月11日讓與
    其全部營業及資產予高新商業銀行股份有限公司（下稱高新
    銀行），嗣高新銀行前經行政院金融監督管理委員會核准於
    94年11月26日與原告合併，高新銀行為消滅銀行，原告為存
    續銀行並依法承受其一切權利義務，此有原告提出之財政部
    台財融第87720266號函、行政院金融監督管理委員會94年11
    月4 日金管銀(三)字第0943001624號、同年月21日金管銀(三)字
    第0940033120號函各1 件為證，其法人同一性不變，合先敘
    明。
二、原告主張：訴外人蔡錦昌於85年2 月26日、8 月19日邀同被
    告丁○○○為連帶保證人，向高雄縣旗山信用合作社借款2
    筆，金額分別為新台幣（下同）400 萬元、100 萬元，借款
    期限均為2 年，按月繳息，到期清償本金，附表編號1 之借
    款利息按年息9.05％、編號2 之借款利息按年息10％計算，
    如逾期繳息時，借款即視為全部到期，除仍按上開利率計息
    外，逾期在6 個月以內者，按上開利率10％，逾期超過6 個
    月者，按上開利率20％計付違約金。詎借款人蔡錦昌自85年
    10月19日起即未依約繳納利息，依約全部借款應視為到期，
    而蔡錦昌於84年10月30日死亡，被告己○○、戊○○均為其
    子，並未拋棄或限定繼承，依法繼承蔡錦昌之上開債務。嗣
    高新銀行聲請鈞院拍賣抵押物而執行被告丁○○○之財產後
    ，僅分配受償2,824,268 元，尚積欠原告如主文第1 項所示
    之本金、利息與違約金仍未受償，而被告丁○○○為本件借
    款之連帶保證人，自應對前揭債務負連帶清償責任。又高雄
    縣旗山信用合作社讓與其全部營業及資產予高新銀行後，高
    新銀行已與原告合併，原告為存續銀行並依法承受高新銀行
    之一切權利義務。為此，依消費借貸、連帶保證及繼承之法
    律關係提起本訴等情，並聲明如主文所示。
三、被告則以：被告丁○○○因借款人蔡錦昌為其配偶，且已提
    供抵押物作為借款之擔保，始同意擔任本件借款之連帶保證
    人，嗣蔡錦昌死亡後，家中經濟狀況陷入困難，影響被告丁○○○之償債能力，並非故意不為清償。又被告己○○、戊○○雖為蔡錦昌之子，然不知蔡錦昌於死亡前曾向原告借款
    未還，且因不諳法律，不知拋棄繼承應以意思表示向其他法
    定繼承人為之外，尚應以書面向法院聲請核備，始生效力，
    而被告己○○、戊○○亦未接獲原告之通知。況原告已對本
    件借款之抵押物拍賣取償，雖不足受償，然原告已減少損失
    ，且此乃因原告當初約定利息及違約金偏高等語，資為抗辯
    。並均聲明：原告之訴駁回。
四、本件原告主張借款人蔡錦昌邀同被告丁○○○為連帶保證人
    ，向原告借款2 筆，金額分別為400 萬元、100 萬元，利息
    各按年息9.05％、10％計算，並有前揭違約金之約定，惟自
    85年10月19日起即未依約繳納利息，依約借款視為全部到期
    ，而被告己○○、戊○○為蔡錦昌之子，蔡錦昌於84年10月
    30日死亡後，被告己○○、戊○○並未為拋棄或限定繼承等
    情，業據原告提出借據2 紙、旗山信用合作社合併前客戶歷
    史交易明細表2 紙、及約定條款、繼承系統表、戶籍謄本、
    戶籍登記簿、本院雄院隆民愛行字第59270 號函等件為證，
    且均為被告所不爭執，自堪信為真實。
五、按借用人應於約定期限內，返還與借用物種類、品質、數量
    相同之物；而遲延之債務，以支付金錢為標的者，債權人得
    請求依法定利率計算之遲延利息，但約定利率較高者，仍從
    其約定利率；又當事人得約定債務人不履行債務時，應支付
    違約金，民法第478 條前段、第233 條第1 項、第250 條第
    1 項分別定有明文。又保證債務之所謂連帶，係指保證人與
    主債務人負同一債務，對於債權人各負全部給付之責任者而
    言，此就民法第272 條第1 項規定連帶債務之文義參照觀之
    甚明。次按繼承人自繼承開始時，除本法另有規定外，承受
    被繼承人財產上之一切權利義務；繼承人對被繼承人之債務
    ，負連帶責任，民法第1148條前段、第1153條亦有規定。查
    原告就本件借款業已聲請拍賣抵押物裁定，對被告丁○○○
    之抵押物強制執行，經執行法院分配結果計算至94年9 月30
    日止，原告就附表編號1 之借款僅受償2,824,268 元，經依
    民法第323 條之規定予以抵充後，尚有本金400 萬元及利息
    478,362 元、違約金636,227 元未獲清償，而附表編號2 之
    借款部分則全未受償之事實，業經本院職權調閱本院93年度
    執字第64954 號執行卷宗查核無誤，並有原告所提分配表附
    卷可稽。又被告己○○、戊○○為借款人蔡錦昌之繼承人，
    於蔡錦昌死亡後，並未為拋棄或限定繼承，此經本院查明屬
    實，另被告丁○○○既為本件借款之連帶保證人，則被告己○○、戊○○、丁○○○均應就本件借款負連帶清償之責任
    。至被告雖以前揭情詞置辯，然被告己○○、戊○○、丁○○○既分別係本件借款人之繼承人及連帶保證人，且被告己○○、戊○○並未為拋棄或限定繼承，則依前揭說明，自應
    對被繼承人即借款人之債務負連帶清償之責；又原告就借款
    所約定之利息及違約金，既係當事人雙方於借款時，衡量自
    己履約之意願、經濟能力、對方違約時自己所受損害之程度
    等主客觀因素，本諸自由意識之自主決定，並無違反法律規
    定，而被告亦未舉證證明所約定之利息及違約金有過高之情
    事，故被告前揭所辯均無可取。從而，原告依據消費借貸、
    連帶保證及繼承之法律關係，請求被告連帶給付如主文第1
    項所示之金額及附表所示之利息暨違約金，洵屬正當，應予
    准許。
六、本件事證已臻明確，兩造其餘攻擊防禦方法，核與判決結果
    不生影響，爰不一一論述，併此敘明。
七、據上論結，本件原告之訴為有理由，依民事訴訟法第85條第
    2 項，判決如主文。
中　　華　　民　　國　　96　　年　　4 　　月　　23　　日
                      民事第二庭法　官　吳俊龍
以上為正本係照原本作成。
如不服本判決，應於送達後20日內，向本院提出上訴狀並表明上
訴理由，如於本判決宣示後送達前提起上訴者，應於判決送達後
10日內補提上訴理由書（須附繕本）。
中　　華　　民　　國　　96　　年　　4 　　月　　23　　日
                                書記官  邱秋珍
附表：
┌──┬─────┬───────┬───┬───────────┬─────┐
│編號│本金（新台│    利息      │年利率│    違約金            │原貸金額  │
│    │幣）      │              │      │                      │          │
├──┼─────┼───────┼───┼───────────┼─────┤
│1   │ 400萬元  │自民國94年9 月│9.05% │自民國94年9 月30日起至│400萬元   │
│    │          │30日起至清償日│      │清償日止，逾期在6 個月│          │
│    │          │止，按右開利率│      │以內者，按左開利率10% │          │
│    │          │計算。        │      │計算，逾期超過6 個月者│          │
│    │          │              │      │，按左開利率20% 計算。│          │
├──┼─────┼───────┼───┼───────────┼─────┤
│2   │ 890,173元│自民國85年12月│10%   │自民國86年1 月24日起至│100萬元   │
│    │          │23日起至清償日│      │清償日止，逾期在6 個月│          │
│    │          │止，按右開利率│      │以內者，按左開利率10% │          │
│    │          │計算。        │      │計算，逾期超過6 個月者│          │
│    │          │              │      │，按左開利率20%計算 。│          │
└──┴─────┴───────┴───┴───────────┴─────┘
